臺灣高雄地方法院刑事判決　　　　　　 100年度易字第1394號
公　訴　人　臺灣高雄地方法院檢察署檢察官
被　　　告　劉振華
上列被告因業務侵占、偽造文書等案件，經檢察官提起公訴（10
0 年度偵字第19778 號）及追加起訴（100 年度偵字第23823 號
），被告於準備程序為有罪之陳述，經本院合議庭裁定由受命法
官獨任依簡式審判程序審理，判決如下：
    主  文
劉振華犯業務侵占罪，累犯，處有期徒刑柒月；又犯竊盜罪，累
犯，處有期徒刑參月；又犯行使偽造私文書罪，累犯，處有期徒
刑參月。應執行有期徒刑拾月。
    事  實
一、劉振華前因詐欺案件，經本院以95年度簡字第5594號判處有
    期徒刑3 月確定，於民國96年1 月23日易科罰金執行完畢。
    猶不知警惕：
（一）於99年9 月間起受僱於陳榮斌所獨資經營「新合興行」及
      「龍晟行」，擔任貨運司機並負責收取貨款，為從事業務
      之人。於99年12月17日前之某2 日，分別向客戶「盧記臭
      臭鍋」、「泰式料理」收取新臺幣（下同）2 萬4,449 元
      及7,788 元之帳款後，在尚未接獲通知繳回商號之前，竟
      萌生為自己不法所有之意圖及侵占之犯意，於99年12月20
      日前之某日，將上開所收取之2 筆款項，易持有為所有之
      意思，一舉侵吞入己。
（二）另於99年12月20日前某日，基於為自己不法所有之意圖及
      竊盜之犯意，趁無人看守之際，自陳榮斌位於高雄市○○
      區○○路6 之2 號辦公室之辦公桌抽屜內，一次竊得票號
      WF0000000  號、票面金額7 萬5,000 元及票號WF0000000
      號、票面金額5 萬5,000 元之支票2 紙得手。
（三）劉振華於上揭時地竊得陳榮斌之上開2 紙支票後，將票號
      WF0000000 號支票交由不知情之妻陳秋琴，由陳秋琴持向
      不知情之蔡雪嬌調現，因蔡雪嬌要求需陳榮斌本人背書以
      為擔保，劉振華即另基於偽造私文書、行使偽造私文書之
      犯意及為自己不法所有意圖及詐欺取財之犯意，於票號WF
      0000000 號支票背面「閱讀分類機背書專用區」欄內簽署
      「陳榮斌」之署名而為背書後，再交由不知情之陳秋琴持
      以向蔡雪嬌行使之，並使蔡雪嬌陷於錯誤，誤該票據上之
      背書係陳榮斌所簽署，而交付7 萬元現金予陳秋琴轉交劉
      振華，足以生損害於陳榮斌及蔡雪嬌。旋劉振華於99年12
      月20日後無故未到職，陳榮斌察覺有異，因而向客戶「盧
      記臭臭鍋」、「泰式料理」查證，並檢查商號內之文書及
      物品，而遍尋不著上開2 紙支票，乃申請掛失止付，嗣因
      蔡雪嬌將票號WF0000000  號支票提示付款，而於100 年1
      月5 日遭退票，始悉上情。
二、案經陳榮斌訴請臺灣高雄地方法院檢察署檢察官偵查起訴。
    理  由
一、本案被告劉振華所犯係死刑、無期徒刑、最輕本刑為3 年以
    上有期徒刑以外之罪，其於本院準備程序中就被訴事實為有
    罪之陳述，經本院告知簡式審判程序之旨，並聽取公訴人、
    被告之意見後，認無不得或不宜改依簡式審判程序進行之情
    事，由本院依刑事訴訟法第273 條之1 第1 項、第284 條之
    1 規定，裁定由受命法官獨任進行簡式審判程式。又本案卷
    內之人證、物證、書證等證據，依刑事訴訟法第273  條之2
    規定，不受同法第159 條第1 項關於傳聞法則規定之限制，
    依法均有證據能力，合先敘明。
二、上揭犯罪事實，業據被告於本院審理時供承不諱，核與證人
    即告訴人陳榮斌、證人即告訴人所經營商號前員工葉盈希（
    見他卷第54頁）、證人即盧記臭臭鍋前員工黃秀美（見他卷
    第82頁）、證人即告訴人所經營商號員工羅鼎傑（見他卷第
    82頁）、證人即告訴人所經營商號前員工莊顏通（見他卷第
    109 頁）、證人即告訴人所經營商號員工陳文正（見他卷第
    109 頁）、證人即被告之妻陳秋琴（見他卷第67頁至第68頁
    ）人於偵查中之證述情節大致相符，並有票號WF0000000 號
    支票正反面影本、臺灣票據交換所退票理由單、票據掛失止
    付通知書、遺失票據申報書及掛失止付票據提示人資料查報
    表影本各1 份在卷可稽（見他卷第12頁、第35頁至第39頁）
    ，被告上開任意性自白確與事實相符，堪可作為認定事實之
    依據。從而，本件事證明確，被告上開犯行，均堪認定，應
    予依法論科。
三、按行為人在支票背面偽造他人之署押，以為背書，其偽造支
    票背書，在票據法上係表示對支票負擔保責任之意思，為法
    律規定之文書，並非依習慣表示一定用意之證明，而其此項
    行為，足以生損害於他人，故應成立偽造私文書罪。又其所
    偽造之此項署押，依法律規定，固應成立偽造私文書罪，但
    仍不失為偽造之署押，應依刑法第219 條宣告沒收（最高法
    院70年台上字第2162號判例意旨參照）。是核被告就犯罪事
    實一、（一）之行為，係犯刑法第336 條第2 項業務侵占罪
    ；就犯罪事實一、（二）所為，係犯同法第320 條第1 項竊
    盜罪；就犯罪事實一、（三）所為，係犯刑法第216 條、第
    210 條之行使偽造私文書罪及刑法第339 條第1 項之詐欺取
    財罪。被告涉犯詐欺取財罪之部分，雖起訴書就此部分未予
    論列，然被告行使偽造之私文書向被害人蔡雪嬌調現之犯罪
    事實，業經記載於起訴書，是詐欺取財罪部分應為起訴效力
    所及，依審判不可分原則，本院自得加以審理。被告利用不
    知情之陳秋琴行使該偽造之私文書及詐欺取財，為間接正犯
    。又被告偽造署押之行為，為偽造私文書之階段行為，又其
    偽造私文書之低度行為，為其行使之高度行為所吸收，均不
    論罪。被告於收取犯罪事實一（一）之2 筆貨款後，始生侵
    占之犯意將貨款以一行為而侵吞入己，以及犯罪事實一（二
    ），以一竊盜行為而竊得支票2 張，均係一行為侵害同一被
    害人之同一財產法益，均僅成立一犯罪。另被告以一行為同
    時觸犯上開行使偽造私文書及詐欺取財二罪名，為想像競合
    犯，應依刑法第55條之規定，從一重論以行使偽造私文書罪
    。被告所犯上開3 罪，犯意各別、行為互殊，應予分論併罰
    。再被告有如犯罪事實欄所述前科紀錄，有臺灣高等法院被
    告前案紀錄表1  份在卷可查，其受有期徒刑執行完畢後，5
    年以內故意再犯本件有期徒刑以上之罪，為累犯，均應依刑
    法第47條第1 項規定加重其刑。爰審酌被告方當壯年，不思
    以正當之方式獲取財物，竟利用職務之便而侵占業務上持有
    之款項、並以竊取支票及行使偽造私文書等方式，損及他人
    之財產法益，所為實不足取，自應予以非難，惟念其犯後對
    於業務侵占及行使偽造私文書罪行均予坦承，且終於本院審
    理時對於竊盜犯行亦能加以坦承，態度尚佳，及其所侵占之
    金額非鉅、並與告訴人達成和解，告訴人亦為被告請求給予
    從輕量刑（見本院審易卷第17頁和解書）、並於票號WF0000
    000 號支票退票後，由陳秋琴持現金向被害人蔡雪嬌換回該
    票據（見他卷第31頁蔡雪嬌於警詢之證述），以及犯罪動機
    、目的、手段、所生損害、被告智識程度（高職畢業）、經
    濟狀況等一切具體情狀，分別量處如主文所示之刑，並定其
    應執行之刑，以資儆懲。另按數罪併罰中之一罪，依刑法規
    定得易科罰金，若因與不得易科之他罪併合處罰結果而不得
    易科罰金時，原可易科部分所處之刑，自亦無庸為易科折算
    標準之記載（司法院釋字第144 號解釋、院字第2702 號 解
    釋參照），本件被告所犯之各罪雖均為最重本刑五年以下有
    期徒刑之罪，然於本院分別宣告其刑後，其中業務侵占罪經
    宣告有期徒刑已逾6 月而不得易科罰金，則雖其中仍有經宣
    告有期徒刑6 月以下之本得易科罰金之罪，然徵諸前開說明
    ，於定執行刑後，即均不得為易科罰金之諭知，附此敘明。
四、至被告雖於票號WF0000000 號支票上，偽造前揭「陳榮斌」
    署名1 枚，而成立偽造私文書，然因該支票係告訴人陳榮斌
    所有，爰不予宣告沒收；另被告該支票背面「閱讀分類機背
    書專用區」欄內偽造之「陳榮斌」署名1 枚，雖揆諸前揭判
    例見解，仍應依刑法第219 條規定，不問屬於被告與否，宣
    告沒收，然因該支票並未扣案，且已遺失，有上開和解書所
    載「其中票號WF0000000 ，票面金額75,000元已經遺失」等
    文字可稽，堪信為真，且無證據證明該支票尚仍存在，為免
    日後執行之困難，且該偽造之署名對被告已無效用，爰不另
    為沒收之諭知。
據上論斷，應依刑事訴訟法第273 條之1 、第284 條之1 、第29
9 條第1 項前段，刑法第336  條第2 項、第320  條第1 項、第
216 條、第210 條、第339 條第1 項、第47條第1 項、第51條第
5 款、第55條前段，刑法施行法第1 條之1 第1 項、第2 項前段
，判決如主文。
本案經檢察官顏漢文到庭執行職務。
中    華    民    國    100    年    12    月    14   日
                  刑事第十四庭  法  官  黃政忠
以上正本證明與原本無異。
如不服本判決應於收受送達後10日內向本院提出上訴書狀，並應
敘述具體理由；如未敘述上訴理由者，應於上訴期間屆滿後20日
內向本院補提理由書（均須按他造當事人之人數附繕本）「切勿
逕送上級法院」。
中    華    民    國   100    年    12    月    14    日
                                書記官  武凱葳
附錄本判決論罪科刑法條：
中華民國刑法第210 條
（偽造、變造私文書罪）
偽造、變造私文書，足以生損害於公眾或他人者，處5 年以下有
期徒刑。
中華民國刑法第216 條
（行使偽造文書罪）
行使第210 條至第215 條之文書者，依偽造、變造文書或登載不
實事項或使登載不實事項之規定處斷。
刑法第320 條第1 項
（普通竊盜罪）
意圖為自己不法之所有或第三人不法之所有，而竊取他人之動產
者，為竊盜罪，處5 年以下有期徒刑、拘役或500 元以下罰金。
中華民國刑法第336 條第2 項
（業務侵占罪）
對於業務上所持有之物，犯前條第一項之罪者，處6 月以上5 年
以下有期徒刑，得併科3000元以下罰金。
中華民國刑法第339條
（普通詐欺罪）
意圖為自己或第三人不法之所有，以詐術使人將本人或第三人之
物交付者，處 5 年以下有期徒刑、拘役或科或併科 1 千元以下
罰金。
以前項方法得財產上不法之利益或使第三人得之者，亦同。
前二項之未遂犯罰之。